臺灣高等法院臺南分院刑事判決　　　　　96年度上訴字第63號
上　訴　人　臺灣嘉義地方法院檢察署檢察官
被　　　告　丙○○
上列上訴人因被告過失致死案件，不服臺灣嘉義地方法院95年度
易字第105號中華民國95年11月22日第一審判決（聲請簡易判決
處刑案號：臺灣嘉義地方法院檢察署94年度偵字第4212號），提
起上訴，本院判決如下：
    主  文
上訴駁回。
    理  由
一、公訴意旨略以：被告丙○○於民國94年4月6日17時許，在嘉
    義縣水上鄉塗溝村23號永成水泥廠之建築工地內2樓鷹架上
    從事廠房鋼條之拆卸工作時，本應注意鋼條拆卸時，應以繩
    索將鋼條吊至地面，不得讓鋼條直接掉落地面，並隨時注意
    下方有無他人經過，以避免危險之發生，且依當時情形，並
    無不能注意之情事，其竟疏未注意，於鬆開鋼條螺絲欲將鋼
    條卸下時，未注意鷹架下方是否有他人經過，即鬆開2樓處
    第1根鋼條螺絲後旋至第2根鋼條處再鬆開螺絲，而欲讓2根
    鋼條直接掉落地面時，被告始發現被害人乙○○正從鷹架下
    方走過，乃大叫被害人要將掉落之鋼條接住，惟被害人因閃
    避不及，致遭其中1根掉落之鋼條砸到頭部，受有外傷性左
    側硬腦膜下出血、右側股骨骨折、外傷性第三胸椎骨折、肺
    炎、泌尿道感染及壓瘡之傷害，並因此傷重不治死亡，因認
    被告涉犯刑法第276條第2項之業務過失致死罪。（偵查檢察
    官於聲請簡易判決處刑時因被害人未亡故，僅論及被告涉犯
    刑法第284條第1項之傷害罪，經公訴人於審理時更正起訴犯
    罪事實及涉犯法條為同法第276條第2項之業務過失致死罪）
    。
二、按犯罪事實應依證據認定之，無證據不得認定犯罪事實；又
    不能證明被告犯罪者，應諭知無罪之判決，刑事訴訟法第
    154條第2項、第301條第1項分別定有明文。而認定犯罪事實
    所憑之證據，雖不以直接證據為限，間接證據亦包括在內，
    然無論直接或間接證據，其為訴訟上之證明，須於通常一般
    之人均不致有所懷疑，而得確信其為真實之程度者，始得據
    為有罪之認定，倘其證明尚未達到此一程度，而有合理之懷
    疑存在，致使無從形成有罪之確信，根據罪疑唯輕、罪疑為
    有利被告之原則，即不得遽為不利被告之認定（最高法院76
    年臺上字第4986號著有判例可參）。又事實認定，應憑證據
    ，如未能發現相當證據，或證據不足以證明，自不能以推測
    或擬制之方法，為裁判基礎（最高法院40年臺上字第86號判
    例參照）。再告訴人之告訴，本以使被告受刑事訴追為目的
    ，故其陳述是否與事實相符，自應調查其他證據，以資審認
    ，苟其所為攻擊之詞，尚有瑕疵，則在此瑕疵未予究明以前
    ，即不能遽採為斷罪之基礎（最高法院69年臺上字第1531號
    判決參照）。另按認次按刑事訴訟法第161條第1項規定：檢
    察官就被告犯罪事實，應負舉證責任，並指出證明之方法。
    因此，檢察官對於起訴之犯罪事實，應負提出證據及說服之
    實質舉證責任。倘其所提出之證據，不足為被告有罪之積極
    證明，或其指出證明之方法，無從說服法院以形成被告有罪
    之心證，基於無罪推定之原則，自應為被告無罪判決之諭知
    ，最高法院92年臺上字第128號亦著有判例可參。
三、公訴人據以認定被告涉有刑法業務過失致死罪嫌，無非係以
    (1)被害人乙○○及告訴代理人甲○○於警詢及偵查中之指訴
    ；(2)證人林國照於警詢中之證詞；(3)證人謝允棟於偵查中之
    證詞，以及(4)診斷證明書1紙，作為主要論據。
四、訊據被告堅詞否認有何業務過失致死之犯行，辯稱：伊當時
    固在上揭地點工作，然伊所從事者係拆卸屋頂鋼條之工作，
    凡拆卸1根鋼條，即必須旋即將該鋼條或用繩索綁住或直接
    滾落方式，卸至地面，不可能在拆好之鋼條未卸至地面之前
    即進行其他鋼條之拆卸工作，否則伊或其他在屋頂從事拆卸
    之工人如不慎踏到拆卸過之鋼條，即可能失足墜落，而當時
    伊與林國照一同在鷹架上拆除鋼條之地點，距離被害人受傷
    處，橫向而言有60尺即18公尺左右之距離，被害人是在他處
    受傷，實無可能遭伊等卸落之鋼條砸傷等語。
五、經查：
（一）公訴人所指被害人於上揭工地受有外傷性左側硬腦膜下出
      血、右側股骨骨折、外傷性第三胸椎骨折、肺炎、泌尿道
      感染及壓瘡之傷害，並因此傷重不治死亡等情，有財團法
      人長庚紀念醫院出具之診斷證明書1紙在卷可參，並有法
      務部法醫研究所95年8月2日法醫理字第0950002812號函暨
      所附鑑定書認：「死者因頭部外傷、顱內出血後，有腦髓
      損傷之重大、無可復原之中樞神經衰竭，及有連續、無間
      斷性之延續病情，造成腎衰竭、尿毒症至死亡結果，由頭
      部外傷之導因，至造成死亡之結果應為連續性、不可間斷
      之因果關係」等情明確（見原審卷第39至45頁），可堪採
      信。惟被害人前述傷勢是否確實因鋼條砸落所造成，以及
      是否因被告拆卸不當所致，則均需積極證據予以嚴格證明
      。
（二）按刑事訴訟法第159條之2規定之傳聞法則例外，謂被告以
      外之人於檢察事務官調查中所為之陳述，倘與審判中不符
      而具有較可信之特別情況，復為證明犯罪事實存否所必要
      者，固得為證據，然仍以該被告以外之人經以證人身分依
      法定程序踐行調查者而言。蓋人證係以證人之陳述為證據
      資料，為擔保其陳述之真實性，除有刑事訴訟法第186條
      第1項所定不得令具結之情形者外，均應依法具結。同法
      第158條之3規定：「證人、鑑定人依法應具結而未具結者
      ，其證言或鑑定意見，不得作為證據」，其立法理由乃在
      擔保該證言或鑑定意見，係據實陳述或公正誠實之可信性
      。故未依法具結者，依證據絕對排除法則，當然無證據能
      力不得作為證據，且不得因當事人於審判程序之同意，或
      於法院調查證據時知有不得為證據之情形而未於言詞辯論
      終結前聲明異議，逕認未經具結之證言或鑑定意見亦得作
      為證據（最高法院93年度臺上字第5964號、94年度臺非字
      第208號等判決要旨參照）。
（三）公訴人指被告拆卸鋼條不當，而致鋼條掉落砸傷被害人乙
      節，主要係以證人謝允棟於偵查中之證詞為據。質諸證人
      謝允棟於偵查中應檢察事務官之詢問固證稱：「他（被告
      ）有主動跟我說因為當天他先將第1根鋼條的螺絲鬆開後
      還沒有掉下來的時候，他就走到旁邊的第2根鋼條亦將該
      螺絲鬆開，所以2支鋼條同時掉下來，而告訴人不知為何
      剛好走在第1根鋼條下方附近的位置，而被掉下來的第1根
      鋼條打到頭部」云云（見偵查卷第29至30頁），然證人謝
      允棟就被告涉嫌犯罪接受調查，其地位乃被告以外之人，
      欲取得其供述為證據資料，須踐行刑事訴訟法准許之法定
      證據方法──人證之證據調查程序，以具結為必要，然證
      人謝允棟所為上開陳述，揆諸筆錄記載及遍查全卷復無證
      人結文附卷，顯係未經命具結所作之供述，參照前開說明
      ，自不具證據能力。況且，證人謝允棟於案發當時並未在
      場，經其證述明確（見偵查卷第29頁），核與被告及證人
      林國照之供述一致（見警卷第6、9頁），堪予憑採，則證
      人謝允棟是否具證明本件案發事實經過之適格地位，殊非
      無疑。再者，依被害人乙○○於案發當日警詢時所述，當
      時鷹架上之工人距地面達「3、4丈」之高度（見警卷第4
      頁），則被告將該高度鋼條拆卸後，倘要求被害人乙○○
      在地面接住該高度掉落之鋼條，實危險至極，而與一般工
      程施工之常態不符，被告辯稱：伊不可能要被害人接住卸
      下之鋼條等語，尚非不足採信。證人謝允棟之證詞既不具
      證據能力，且訊據被告亦迭稱證人謝允棟當時並未在場，
      且伊並未如此向該證人敘述等語（見原審卷第11頁、第66
      頁），自難僅憑證人謝允棟於案發後所聽聞、轉述之被告
      之陳述，即為被告不利之認定。
（四）再查被害人乙○○於案發後，僅於警詢中曾製作筆錄，觀
      諸其於警詢中先後供述：「（問：發生意外時丙○○在何
      處？）丙○○在樓下工地」、「（問：請你詳述當時情形
      ？）當時樓上沒有人說有鐵管要下來，但樓下丙○○對我
      喊叫一定要接住鐵管，但我來不及就被鐵管打到」云云（
      見警卷第1至2頁），經原審聽取警詢錄音帶比對，警詢筆
      錄所載上開內容，僅較口語供述精簡而已，然要旨正確無
      誤，有勘驗筆錄可稽（見原審卷第50至52頁），直指被告
      於案發當時並非在鷹架上拆卸鋼條等情不移，公訴人卻以
      被害人之指訴資為認定被告本案業務過失致死之稽證，容
      有誤會。又告訴人甲○○於事發時並未在場乙情，亦為其
      偵審中證述屬實（見偵查卷第6頁），核與被告辯稱：當
      時僅有伊與被害人、林國照在場等語相符。且依告訴人甲○○於偵查中指訴：「聽我父親（被害人）說，當時他在
      下面工作，丙○○在上面工作，突然有東西掉下來砸到我
      父親，詳細情形還是我父親比較清楚」等語（見偵查卷第
      6頁），亦未指明被害人何以受傷，是其指訴亦難資為不
      利於被告之佐證。
（五）關於被告於案發當時所處與被害人之相對位置，被告初於
      偵訊時即強調被害人並非在其與林國照施工處之下方，詳
      陳：「他（被害人）不是在我們下方喔！他是在另外別棟
      那邊喔！」、「我是在……譬如竹排是這麼長（被告用手
      揮舞，以偵查庭前欄杆作比喻）我在這邊，林國照在這邊
      （被告之右手邊），他是在那邊（被告以手指左方遠處）
      ，鋼鐵如何掉下來的我也不知道……」等情，經原審勘驗
      94年8月2日偵訊所錄影音光碟無誤，製有勘驗筆錄可佐（
      見原審卷第56、57頁）。迨原審審理時，被告亦辯稱：伊
      當時與林國照在鷹架上切割鋼條，伊橫向距離被害人約60
      尺等語，並簡繪現場位置圖，標明以橫向位置言，其位於
      林國照與被害人之間，與林國照距離約20尺等情（見原審
      卷第65頁、第72頁），稽諸證人林國照於警詢時證述：「
      當時我在頂上距離他（被害人）橫向約80尺。當時現場有
      3人，我及丙○○在頂上分開工作，乙○○在下面負責搬
      運」等語（見警卷第9頁），互核一致，當堪採憑，則依
      其與被害人橫向相距60尺（即18公尺）之距離以觀，被告
      辯稱其並無拆卸鋼條不當而砸傷被害人等語，尚難認屬虛
      妄。從而，本件被害人雖於上揭時間在工地受傷，且因此
      不治死亡，仍難遽認其成因係被告有若何之不當拆卸鋼條
      行為所致，而被害人乙○○雖係在上開永成水泥廠之建築
      工地內遭樓上掉落之鋼條擊中頭部等情，固屬實在，惟尚
      無積極證據足資證明確係被告所為，且被害人乙○○在上
      開工地內受傷，其受傷位置為何？遭何種鋼條擊中？其遭
      鋼條擊中位置與被告當時工作時之相關位置為何？現場相
      關事物為何？當時工地內相關工人所在位置為何？公訴人
      就此無法舉證加以證明，尚難以被害人乙○○、證人謝允
      棟上開具有重大瑕疵之陳述，遽認被告涉犯有業務過失致
      死之犯行。
六、依前所述，依公訴人所舉事證，尚嫌薄弱，尚不足證明前揭
    傷害之成因，緣於被告在鷹架上若何之拆卸鋼條不當行為，
    除此之外，復未能再提出適合於證明被告被訴犯行之積極證
    據，並指出調查之途徑暨說明其關聯性予以補強，整體證明
    力容有未足，尚無法達使通常一般之人均得確信之程度，不
    足為被告被訴事實之認定。而本院亦查無其他積極證據足認
    被告有公訴意旨所指之犯行，既無從說服本院以形成被告罪
    證確鑿之心證程度，為免冤抑，綜合全案事證及辯論意旨，
    認不能證明被告犯罪，應為被告無罪判決。
七、綜上各情，被害人乙○○於警詢、證人謝允棟於偵查中所為
    上揭不利被告之證詞，既均有前開合理之懷疑，難認屬實情
    ，且又查無任何被告確涉犯有上開犯行之相關事證，又被害
    人乙○○其具重大瑕疵而片面指訴被告犯有上開罪嫌，並無
    其他補強證據以佐證其真實性，自難憑被害人乙○○上開瑕
    疵之供述，作為被告有罪之唯一證據。檢察官所舉證據及法
    院依法定職權調查所得之證據，尚未達於通常一般人均不致
    有所懷疑之程度，被告所辯並無上開犯行，尚堪採信，此外
    復查無其他積極證據足資證明被告確有刑法第276條第2項業
    務過失致死之犯行，應認為不能證明被告犯罪，尚難以臆測
    或假設性之推論，遽以認定被告犯罪。本院經核原判決認事
    用法俱無不合，檢察官上訴意旨稱原判決認定事實及適用法
    律違誤，指摘原判決不當，為無理由，應予駁回其上訴。
據上論結，應依刑事訴訟法第368條，判決如主文。
本案經檢察官邱克斌到庭執行職務。
中　　華　　民　　國　　96　　年　　4 　　月　　9 　　日
                  刑事第二庭    審判長法　官  葉居正
                                      法　官  郭千黛
                                      法　官  吳森豐
以上正本證明與原本無異。
檢察官如不服本判決應於收受本判決後十日內向本院提出上訴書
，其未敘述上訴理由者並得於提起上訴後十日內向本院補提理由
書。
　　　　　　　　　　　　　　　　　　　書記官  李梅菊
中　　華　　民　　國　　96　　年　　4 　　月　　11　　日
